【裁判字號】    90,台上,2067
【裁判日期】    900412
【裁判案由】    貪污等
【裁判全文】
最高法院刑事判決                                九十年度台上字第二○六七號
    上  訴  人  甲 ○ ○
    選任辯護人  陳 里 己律師
                蔡 淑 媛律師
                歐陽志宏律師
    上  訴  人  乙 ○ ○
    選任辯護人  戴慕蘭律師
右上訴人等因貪污等罪案件，不服台灣高等法院高雄分院中華民國八十九年十一月八
日第二審更審判決 (八十九年度上更(二)字第二七六號，起訴案號：台灣屏東地方法院
檢察署八十四年度偵字第四七三四號)，提起上訴，本院判決如左：
    主  文
原判決撤銷，發回台灣高等法院高雄分院。
    理  由
本件原判決認定上訴人甲○○原為台灣電力股份有限公司（下稱台電公司）屏東區營
業處稽查股股長，負責鼓勵竊電密告、違章審查、追償電費核計及檢舉獎金之核發等
事項，為依據法令從事公務之人員。民國八十二年九月一日，該營業處經理阮世榮接
獲電話匿名檢舉，謂屏東縣東港鎮名流ＫＴＶ涉有竊電情事，遂交由電費課課長邱淵
煌轉由甲○○派員查獲。甲○○乃意圖為自己不法之所有，於八十三年四月底某日，
逕自上訴人乙○○處取得其保管之馬明煌印章一枚，並於同年五月間，將已編定費密
第三二二三號而製作完成之「工作聯絡單」，登載為馬明煌檢舉之「工作聯絡單」之
公文書，復在其職務上所掌管且已製作完成之「密告違章用電案件處理登記簿」（密
案編號第三二二三號）變造密告人為馬明煌，及已製作完成且經電費課課長邱淵煌審
核用印之「密告獎金核發申請書」、「密告獎金核發明細表」之受領人欄蓋用馬明煌
印章，一次蓋用五期（最後一期以修正液塗掉馬明煌名字，僅領取四次獎金），表示
馬明煌領取該獎金，而變造、登載不實公文書，及偽造馬明煌之私文書，足以生損害
於真正之密告人、馬明煌及台電公司對竊電稽查管理之正確性。嗣因邱淵煌發現，甲
○○基於遂行其變造「密告違章用電案件處理登記簿」詐領檢舉竊電獎金之同一犯意
，又以修正液將「密告獎金核發申請書」及「密告獎金核發明細表」上「馬明煌」之
簽名及印文塗去，另以鉛筆註明檢舉人為「楊明曉之朋友」，以掩飾其犯行，共詐領
四期密告獎金新台幣（下同）三萬六千七百五十元。又乙○○於七十三、四年間，任
職於新光人壽保險股份有限公司時，經施東旭授權刻用印章一枚，專供領取獎金之用
。乙○○明知施東旭無意向台電公司檢舉他人竊電，亦無意領取檢舉竊電獎金，乃向
不知情之甲○○稱施東旭要密告他人竊電，使甲○○將其執有之「密告人員名冊」第
一六六號登載為施東旭。嗣基於概括犯意，於原判決附表所示竊電案件解決日期後數
日內，盜用施東旭印章，加蓋於「密告獎金核發明細表」上，領取獎金，詳如原判決
附表所示，足以生損害於施東旭等情。因而撤銷第一審判決，改判論處甲○○依據法
令從事公務之人員，利用職務上之機會詐取財物；乙○○連續行使偽造私文書，足以
生損害於他人罪刑。固非無見。
惟查：(一)已受請求之事項未予判決者，其判決當然違背法令，刑事訴訟法第三百七十
九條第十二款定有明文。本件第一審判決後，檢察官及上訴人均提起第二審上訴，經
原審將第一審判決全部撤銷改判（八十六年度上訴字第一六三六號）；上訴人提起第
三審上訴，復經本院將第二審判決予以撤銷發回。原審之更一審判決，認乙○○涉嫌
冒名馬明煌詐領檢舉獎金（即名流ＫＴＶ竊電案）部分，不能證明其犯罪，因與其有
罪部分有裁判上一罪之關係，故不另為無罪判決之諭知（見原審八十八年度上更(一)字
第一六三號刑事判決第十二面第十八行至第十三面第五行）。乙○○就其不利部分，
提起第三審上訴，基於審判不可分及上訴不可分原則，該不另為諭知無罪判決部分，
亦應為上訴效力所及。嗣本院復將原判決撤銷，發回更審，理由內除指明此部分原判
決違誤之處，並明「至原判決不另諭知無罪部分，基於審判不可分之原則，應併予
發回」（見本院八十九年度台上字第四○二一號刑事判決第三頁第十三行至同頁反面
第五行）。是關於乙○○涉嫌冒名馬明煌詐領密告獎金部分，即屬未經判決確定，原
審於更審時仍應併予審判，始為適法。乃原判決理由謂關於乙○○之此部分，不在其
更審之審理範圍，不得為無罪之諭知（見原判決第十五面第十四、十五行），自有已
受請求之事項未予判決之違法。且原判決既認乙○○上開部分不在其審判範圍，但主
文第一項卻諭知「原判決撤銷」，將第一審包括該部分之判決一併予以撤銷，亦有可
議。(二)原判決認定甲○○於八十三年四月底某日，逕自乙○○處取得馬明煌之印章，
並於同年五月間，將已編定費密第三二二三號而製作完成之「工作聯絡單」，登載係
馬明煌檢舉之「工作聯絡單」之公文書等情。其理由內並採憑乙○○在第一審之供述
，認甲○○自乙○○處擅取馬明煌之印章時，乙○○不知情（見原判決第七面第一行
至第五行）。查乙○○於第一審法院供稱：「甲○○去找我時，我剛要去上班……那
時我急忙要出去，我跟他說我有事要出去，回來已是中午，他那時拿印章來還我，並
要領身分證……」等語（見第一審卷第十九頁反面、第二十頁）。倘若不虛，甲○○
取得馬明煌之印章後，當天中午即已返還乙○○，此與原判決認定甲○○於八十三年
四月底取得印章，迨同年五月間始持以蓋用之事實，不相符合。又乙○○於法務部調
查局屏東縣調查站（下稱屏東縣調站）另稱：「（名流ＫＴＶ竊電案）甲○○告訴我
是外面人檢舉，是屏東區處邱淵煌課長將資料拿給他，而後甲○○要我將馬明煌身分
證及印章交給他，他要以馬明煌之名義填寫工作聯絡單檢舉……」（見調查卷第十頁
反面）。依此供述，馬明煌之印章係由乙○○所交付，且甲○○當時即已告知「他要
以馬明煌之名義填寫工作聯絡單檢舉」，與前引之供述互有矛盾。究竟馬明煌之印章
是否為乙○○所交付？乙○○對甲○○以該印章詐領檢舉獎金是否知情？其二人就此
部分犯行有無犯意聯絡及行為分擔？事實仍欠明瞭。原判決未說明上開矛盾供述之取
捨論斷理由，復未深入調查，究明實情，亦有判決不載理由及應調查之證據未予調查
之違法。(三)原判決理由謂台電公司關於密告檢舉竊電程序，依稽查手冊規定，先由檢
舉人填寫「工作聯絡單」一式二聯送至電費課稽查股，稽查股再送交電費課課長做「
密案編號」，由電費課課長登記在「密告違章用電案件處理登記簿」後，將「工作聯
絡單」第二聯交給稽查股稽查（見原判決第四面第十四行至第十七行）。從而密告檢
舉竊電程序，依規定既「由檢舉人填寫『工作聯絡單』」，則檢舉人填寫之「工作聯
絡單」似非公文書。原判決認定甲○○「將已編定費密第三二二三號而製作完成之『
工作聯單』，登載係馬明煌檢舉之『工作聯絡單』之公文書」，但未敘明該「工作聯
絡單」係屬公文書之理由。而依卷附稽查手冊「一、密告處理」(一)規定：「電費（業
務）課接獲外界、公司員工或其他人員轉報，不論以書面、電話或口頭報告等舉發竊
電，應即親自編號登記於『密告違章用電登記簿』，並按時依其內容逐項登載……」
；再依「稽查案件作業處理流程」，其所列第一欄為「密告者」，第二欄為「稽查股
、填工作聯絡單二聯」。證人即電費課課長邱淵煌亦證稱：「……係依據本公司稽查
手冊辦理，其作業流程為密告檢舉人以電話或書面資料提出檢舉案件，由稽查內勤人
員寫工作聯絡單二聯，送至電費課課長處……」（見調查卷第十七頁、第一五五頁、
第一五八頁）。是檢舉竊電似得以口頭為之，不以書面為必要，而「工作聯絡單」亦
非檢舉人所製作。原判決謂「先由檢舉人填寫工作聯絡單」，其理由之論敘與所援引
之證據資料，不相適合，復有證據上理由矛盾之違誤。(四)依卷存之「密告獎金核發申
請書」及「密告獎金核發明細表」，關於馬明煌名義領取獎金遭塗改之部分，似僅八
十三年一月至四月共四期（見調查卷第六十三頁至第一四八頁）。電費課課長邱淵煌
簽具之報告亦載：「（名流ＫＴＶ竊電案）密告獎金七萬三千三百二十三元，前四期
共三萬六千七百五十元，已在密告獎金核發申請書蓋章但又用立可白塗掉……」。台
電公司之調查報告復載：「經查閱八十三年一、二、三、四等四個月的『密告獎金核
發明細表』內，均有以『馬明煌』之名蓋章領款又用修正液塗掉之紀錄……」（見調
查卷第二十五頁、第一七八頁）。原判決認定甲○○將「已製作完成，早已經電費課
課長邱淵煌審核用印之『密告獎金核發申請書』、『密告獎金核發明細表』之受領人
欄蓋用馬明煌印章，一次蓋了五期（甲○○於最後一期以修正液塗掉馬明煌名字，惟
僅領取四次獎金），表示馬明煌領取該獎金」，但對於所認定甲○○「一次蓋了五期
」及「最後一期以修正液塗掉馬明煌名字」之第五期部分，未敘明其憑以認定之證據
及理由；而就第一期至第四期所為塗改之部分，則未於事實欄明白定，難謂於法無違
。(五)刑法第二百十三條規定公務員明知為不實之事項，而登載於職務上所掌之公文書
，係以登載此種不實之事項，為其製作公文書之手段；若公文書已依法製作完成，則
縱為原製作之人，倘屬無權更改而擅予更改，則應構成刑法第二百十一條之變造公文
書罪，與刑法第二百十三條之罪，顯不相當。原判決認定「工作聯絡單」、「密告違
章用電案件處理登記簿」均早已製作作完成，嗣經甲○○變造其密告人為馬明煌。則
甲○○就該已製作完成之公文書，加以竄改，不法變更其內容，似僅成立刑法第二百
十一條變造公文書罪，尚難以其在方法或結果上，又犯同法第二百十三條之公務員登
載不實公文書罪。乃原判決理由謂甲○○故意將已製作完成之「工作聯絡單」、「密
告違章用電案件處理登記」登載馬明煌為檢舉人，係犯刑法第二百十三條之罪；又將
「密告違章用電案件處理登記簿」之檢舉人變造為馬明煌，係犯刑法第二百十一條變
造公文書罪；並認所犯二罪有方法結果之牽連關係（見原判決第九面第一行至第九行
、第九面第十六行至第十面第一行），同有判決適用法則不當之可議。(六)原判決認定
乙○○明知施東旭無意檢舉竊電，亦無意領取檢舉竊電獎金，乃向不知情之甲○○稱
施東旭要密告他人竊電，使甲○○將其執有之「密告人員名冊」第一六六號登載為施
東旭，並基於概括犯意，於原判決附表所示竊電案件解決日期後數日內，盜用施東旭
印章，加蓋於「密告獎金核發明細表」上，領取獎金等情。但就乙○○偽造並行使者
，係何私文書？則未於事實欄明確記載，致其主文諭知簡王文連續行使偽造私文書罪
，失所依據。又乙○○以施東旭名義領取之檢舉獎金，究竟有無查獲竊電之情事？何
人檢舉密告？或乙○○單純利用施東旭之名義密告並領取獎金？此與其是否牽連觸犯
詐欺取財罪攸關，原判決未詳加認定，亦不足為判斷其適用法律正當與否之依據。再
，乙○○辯稱「密告人員名冊」乃稽查股長為方便計，自行製作之文書，並非台電公
司之公文書，亦非公務員職務上所掌之公文書，並提出「移交清冊」為證（見第一審
卷第四十三頁反面至第五十一頁）。而甲○○亦辯稱其於案發後，在屏東縣調站自白
犯行，應依修正前貪污治罪條例第八條後段規定減輕其刑等語。此項有利之證據及辯
解，宜併詳細勾稽卷內資料，斟酌論斷之，始足以昭折服。上訴意旨指摘原判決違背
法令，尚非全無理由，應認仍有撤銷發回更審之原因。又原判決關於不另為無罪諭知
之部分，基於審判不可分原則，均應一併發回。
據上論結，應依刑事訴訟法第三百九十七條、第四百零一條，判決如主文。
中      華      民      國     九十     年      四      月     十二     日
                              最高法院刑事第五庭
                                  審判長法官  紀  俊  乾
                                        法官  陳  東  誥
                                        法官  張  春  福
                                        法官  韓  金  秀
                                        法官  魏  新  和
      右正本證明與原本無異
                                              書  記  官
中      華      民      國     九十     年      四      月     十七     日


司法院資訊處製作；財團法人民間司法改革基金會備份。
